---
title: "Projekt - część opisowa"
author: "Mateusz Surowiec"
date: "2025-04-27"
output:  
   html_document:
    code_folding: show
---

### Część Opisowa

# Wczytanie danych i pakietów

```{r setup, include=FALSE}
library(readxl)
library(e1071)
library(openxlsx)
library(ggplot2)
library(gridExtra)
library(googlesheets4)


Dane_projekt <- read_sheet("https://docs.google.com/spreadsheets/d/1ZxsqdQ8NlfZ5etCP9LR1vXNWkIcS6mgcnbc_8L-x-pA/edit?gid=1255751108#gid=1255751108")

knitr::opts_chunk$set(echo = TRUE)
```

# Sprawdzenie danych

```{r}
str(Dane_projekt)
sapply(Dane_projekt, class)

# Zmienne:
# data_akceptacji - data
# grupa_ryzyka - kategoria
# kod_partnera - kategoria
# typ_umowy - kategoria („N” – nowy samochód, „U” – samochód używany, „R” – refinansowanie kredytu)
# scoring_FICO - liczba
# okres_kredytu - liczba (miesiące)
# kwota_kredytu - liczba
# oproc.refin - liczba (dla typu umowy „R”)
# oproc_konkur - liczba
# koszt_pieniadza - liczba
# oproc_propon - liczba
# akceptacja_klienta - kategoria (zmienna celu ->  0 = brak akceptacji, 1 = akceptacja )

# Sprawdzenie braków
sum(is.na(Dane_projekt))
# nie ma braków

```

# Statystyki opisowe - dla ilościowych

```{r}
zm_ilosciowe <- c("scoring_FICO", "kwota_kredytu", "oproc_konkur", "koszt_pieniadza", "oproc_propon")

oprocentowanie_refin <- Dane_projekt[Dane_projekt$typ_umowy == "R", ] # osobno, tylko dla typu umowy "R"

# Funkcja do obliczenia statystyk
calculate_stats <- function(data, var_name) {
  stats <- c(
    Mean = mean(data[[var_name]], na.rm = TRUE),
    Median = median(data[[var_name]], na.rm = TRUE),
    Max = max(data[[var_name]], na.rm = TRUE),
    Min = min(data[[var_name]], na.rm = TRUE),
    SD = sd(data[[var_name]], na.rm = TRUE),
    Range = diff(range(data[[var_name]], na.rm = TRUE)),
    Skewness = skewness(data[[var_name]], na.rm = TRUE),
    Kurtosis = kurtosis(data[[var_name]], na.rm = TRUE),
    IQR = IQR(data[[var_name]], na.rm = TRUE)
  )
  return(stats)
}

# Obliczenia dla zmiennych ilościowych
stats_table <- sapply(zm_ilosciowe, function(var) calculate_stats(Dane_projekt, var))
# Dla zmiennej 'oprocentowanie.refin'
stats_table_refin <- sapply("oproc_refin", function(var) calculate_stats(oprocentowanie_refin, var))

# Połączenie wyników
final_stats <- cbind(stats_table, stats_table_refin)
final_stats <- t(final_stats)

options(scipen = 999)
print(final_stats)
write.xlsx(final_stats, file = "Wyniki.xlsx", sheetName = "stat_opis_il", rowNames = TRUE)
```

```{r}
# Ustaw układ wykresów 3/3/1
par(mfrow = c(3, 3))

# Rysowanie wykresów
for (zm in zm_ilosciowe) {
  hist(Dane_projekt[[zm]],
       main = paste("Histogram:", zm),
       xlab = "",   
       col = "lightblue",
       border = "black")
}

hist(oprocentowanie_refin$oproc_refin,
     main = "Histogram: oproc_refin",
     xlab = "",
     col = "lightblue",
     border = "black")
```



# Tabele liczebności - dla kategorycznych

```{r}

zm_kategotyczne <- c("grupa_ryzyka", "kod_partnera", "okres_kredytu", "typ_umowy", "akceptacja_klienta")

for (var in zm_kategotyczne) {

  cat_table <- table(Dane_projekt[[var]], useNA = "ifany")
  cat_prop <- prop.table(cat_table)  # Częstości (proporcje)
  cat_df <- data.frame(
    Category = names(cat_table),
    Count = as.vector(cat_table),
    Proportion = as.vector(cat_prop)
  )
  cat("Tabela dla zmiennej:", var, "\n")
  print(cat_df)
  cat("\n")
}
```

# Histogramy dla kategorycznych

```{r}
# grupa_ryzyka
plot1 <- ggplot(Dane_projekt, aes(x = grupa_ryzyka)) +
  geom_histogram(stat = "count", fill = "skyblue", color = "black") +
  labs(title = "Histogram dla grupy ryzyka",
       y = "Liczba obserwacji") + theme_minimal()+
  theme(
    axis.title.x = element_blank(),
    axis.text.x = element_text(hjust = 1, size = 12), 
    axis.text.y = element_text(size = 10))  

# kod_partnera
plot2 <- ggplot(Dane_projekt, aes(x = kod_partnera)) +
  geom_histogram(stat = "count", fill = "yellow", color = "black") +
  labs(title = "Histogram dla kodu partnera",
        y = "Liczba obserwacji") + theme_minimal()+
  theme(
    axis.title.x = element_blank(),
    axis.text.x = element_text(hjust = 1, size = 12), 
    axis.text.y = element_text(size = 10))  

# typ_umowy
plot3 <- ggplot(Dane_projekt, aes(x = typ_umowy)) +
  geom_histogram(stat = "count", fill = "green", color = "black") +
  labs(title = "Histogram dla typu umowy",
        y = "Liczba obserwacji") + theme_minimal()+
  theme(
    axis.title.x = element_blank(),
    axis.text.x = element_text(hjust = 1, size = 12),  
    axis.text.y = element_text(size = 10))  

# okres_kredytu
plot4 <- ggplot(Dane_projekt, aes(x = factor(okres_kredytu))) +
  geom_bar(fill = "orange", color = "black") +
  labs(title = "Histogram dla okresu kredytu",
        y = "Liczba obserwacji") + 
  theme_minimal() +
  theme(
    axis.title.x = element_blank(),
    axis.text.x = element_text(hjust = 1, size = 12), 
    axis.text.y = element_text(size = 10)  
  )

# akceptacja_klienta
plot5 <- ggplot(Dane_projekt, aes(x = factor(akceptacja_klienta))) +
  geom_bar(fill = "red", color = "black") +
  labs(title = "Histogram dla akceptacji klienta",
        y = "Liczba obserwacji") + 
  theme_minimal() +
  theme(
    axis.title.x = element_blank(),
    axis.text.x = element_text(hjust = 1, size = 12), 
    axis.text.y = element_text(size = 10)  
  )

grid.arrange(plot1, plot2, plot3, plot4, ncol = 2, nrow = 2)

print(plot5)
```



# Załadowanie danych z utworzonymi zmiennymi pochodnymi oraz potrzebnych bibliotek. Kod tworzący zmienne pochodne został wykonany w pythonie i dodany będzie w osobnym pliku.
```{r}
library(Information)
library(scorecard)
library(dplyr)
library(readxl)
project_data <- read.csv("C:/Users/micha/Downloads/project_data (1).csv")

project_data$kod_partnera <- as.factor(project_data$kod_partnera)
project_data$grupa_ryzyka <- as.factor(project_data$grupa_ryzyka)

exclude_cols <- c("LP", "data_akceptacji"
 , "kwota_kredytu", "oproc_refin", 
                 "oproc_konkur", "koszt_pieniadza", "oproc_propon", 
                  "umowa_N", "koszt_propon", "koszt_konkur")

vars_to_analyze <- setdiff(names(project_data), c(exclude_cols, "akceptacja_klienta"))
```


# Wstępna analiza IV, bins odgórnie ustalone na 10
```{r}

# Przygotowanie danych do analizy IV
iv_data <- project_data[, c(vars_to_analyze, "akceptacja_klienta")]

# Upewnienie się, że zmienna celu jest typu numeric (zgodnie z błędem)
iv_data$akceptacja_klienta <- as.numeric(as.character(iv_data$akceptacja_klienta))

# Sprawdzenie, czy zmienna celu ma wartości 0 i 1
cat("Unikalne wartości zmiennej akceptacja_klienta:", unique(iv_data$akceptacja_klienta), "\n")

# Obliczenie IV dla wszystkich zmiennych za pomocą funkcji create_infotables
# Ta funkcja automatycznie obliczy IV dla wszystkich zmiennych w zbiorze danych
iv_results <- Information::create_infotables(data = iv_data, 
                                             y = "akceptacja_klienta", 
                                             bins = 10,
                                             parallel = FALSE)

# Wyodrębnienie wyników IV
iv_values <- iv_results$Summary

# Sortowanie wartości IV w kolejności malejącej
iv_values <- iv_values[order(-iv_values$IV), ]

# Wyświetlenie wyników
cat("\n=== Wartości IV dla zmiennych (posortowane) ===\n")
for (i in 1:nrow(iv_values)) {
  cat(sprintf("%s: %.4f\n", iv_values$Variable[i], iv_values$IV[i]))
}

```
# Próbujemy poprawić IV poprzez iteracyjne dobranie najlepszej wartość binsów dla każdej ze zmiennych
```{r}
# Przygotowanie danych do analizy IV
iv_data <- project_data[, c(vars_to_analyze, "akceptacja_klienta")]

# Upewnienie się, że zmienna celu jest typu numeric
iv_data$akceptacja_klienta <- as.numeric(as.character(iv_data$akceptacja_klienta))

# Sprawdzenie, czy zmienna celu ma wartości 0 i 1
cat("Unikalne wartości zmiennej akceptacja_klienta:", unique(iv_data$akceptacja_klienta), "\n")

# Funkcja do znalezienia optymalnej liczby bins dla każdej zmiennej
find_optimal_bins <- function(data, variable, target, max_bins = 20) {
  best_iv <- -Inf
  best_bins <- 10
  for (bins in 2:max_bins) {
    iv_result <- Information::create_infotables(data = data[, c(variable, target)], 
                                                y = target, 
                                                bins = bins, 
                                                parallel = FALSE)
    iv_value <- iv_result$Summary$IV[1]
    if (iv_value > best_iv) {
      best_iv <- iv_value
      best_bins <- bins
    }
  }
  return(list(best_bins = best_bins, best_iv = best_iv))
}

# Obliczenie optymalnych bins dla każdej zmiennej
optimal_bins <- list()
for (var in vars_to_analyze) {
  result <- find_optimal_bins(iv_data, var, "akceptacja_klienta")
  optimal_bins[[var]] <- result
  cat(sprintf("Zmienna: %s, Optymalne bins: %d, IV: %.4f\n", var, result$best_bins, result$best_iv))
}

# Obliczenie IV z optymalnymi bins
iv_results <- lapply(vars_to_analyze, function(var) {
  bins <- optimal_bins[[var]]$best_bins
  Information::create_infotables(data = iv_data[, c(var, "akceptacja_klienta")], 
                                 y = "akceptacja_klienta", 
                                 bins = bins, 
                                 parallel = FALSE)
})

# Wyodrębnienie wyników IV
iv_values <- do.call(rbind, lapply(iv_results, function(res) res$Summary))
iv_values <- iv_values[order(-iv_values$IV), ]

# Wyświetlenie wyników
cat("\n=== Wartości IV dla zmiennych (posortowane) ===\n")
for (i in 1:nrow(iv_values)) {
  cat(sprintf("%s: %.4f\n", iv_values$Variable[i], iv_values$IV[i]))
}
```
#Tworzymy elegancką tabelę dla wartości IV i optymalnej liczby binsów
```{r}
# Konwersja optimal_bins na data frame
optimal_bins_df <- do.call(rbind, lapply(names(optimal_bins), function(var) {
  data.frame(Variable = var, 
             Optimal_Bins = optimal_bins[[var]]$best_bins, 
             IV = optimal_bins[[var]]$best_iv)
}))

# Wyświetlenie wyników
optimal_bins_df <- optimal_bins_df[order(-optimal_bins_df$IV), ]
print(optimal_bins_df)


```

# Wykres IV i liczby koszyków dla danej zmiennej
```{r}
# Załadowanie biblioteki ggplot2
library(ggplot2)

# Utworzenie wykresu kolumnowego
wykres <- ggplot(optimal_bins_df, aes(x = reorder(Variable, -IV), y = IV, fill = as.factor(Optimal_Bins))) +
  geom_bar(stat = "identity", position = "dodge") +
  labs(title = "Wartości IV dla zmiennych i liczba optymalnych bins",
       x = "Zmienna",
       y = "Information Value (IV)",
       fill = "Liczba bins") +
  theme_minimal() +
  theme(axis.text.x = element_text(angle = 45, hjust = 1))

print(wykres)
```


